【裁判字號】    89,上訴,662
【裁判日期】    890524
【裁判案由】    偽造有價證券等
【裁判全文】
臺灣高等法院刑事判決                            八十九年度上訴字第六六二號
    上  訴  人
    即  被  告  丙○○原名范.
    選任辯護人  林榮武
右上訴人因偽造有價證券等案件，不服臺灣宜蘭地方法院八十八年度訴字第一六二號
，中華民國八十八年十二月七日第一審判決 (起訴案號：臺灣宜蘭地方法院檢察署八
十八年度偵字第一五四六號)提起上訴，本院判決如左：
    主  文
原判決撤銷。
丙○○連續意圖供行使之用，而偽造有價證券，處有期徒刑參年貳月。
偽造之支票捌紙（發票人甲○○，付款人冬山鄉農會廣興分部，如附表編號 (一)至
(三)、(五)、(七)、(九)至 (十一)票號各為ＴＣ0000000、ＴＣ00000
 00、ＴＣ0000000、ＴＣ0000000、ＴＣ0000000、ＴＣ0
000000、ＴＣ0000000及ＴＣ0000000號）及「甲○○」印章壹
枚均沒收。
    事  實
一、丙○○於民國八十七年十一月某日晚間，在宜蘭縣羅東鎮○○○路一五五號二樓
    之七即其父范光鏡向甲○○所承租之居處，發現甲○○所有但遺忘而脫離甲○○
    持有，置於抽屜內之冬山鄉農會廣興分部空白支票一本計四十八紙（票號ＴＣ0
    000000至ＴＣ0000000號），竟意圖為自己不法所有，侵占其中十
    一紙如附表所示支票（票號ＴＣ三四五九三至ＴＣ三四五九一三號），並
    以意圖供行使之用之概括犯意，於八十七年十一月間下旬至同年十二月間，在前
    揭處所，先利用某不知情之成年刻印者偽刻之「甲○○」印章乙枚，盜蓋於該十
    一紙支票上，並連續偽填其中八張支票（票號ＴＣ0000000、ＴＣ000
    0000、ＴＣ0000000、ＴＣ0000000、ＴＣ0000000、
    ＴＣ0000000、ＴＣ0000000及ＴＣ0000000號）之發票日
    期、金額而完成發票行為後，分別持以行使，做為調現、清償舊債、代墊款等用
    。嗣因於八十七年十二月底某日，以偽簽之票號ＴＣ三四五九四號、面額新
    台幣（下同）二十萬元之支票，持向不知情之乙○○借款調現（非以支票為借款
    之擔保），乙○○復將上開支票轉讓予不知情之丁○○，丁○○於八十八年一月
    二十八日提示時，因印鑑不符而遭退票，甲○○亦因而獲知支票被侵占，而申報
    止付，始經警循線查悉上情。
二、案經宜蘭縣警察局羅東分局報請台灣宜蘭地方法院檢察署檢察官偵查起訴。
    理  由
一、訊據上訴人即被告丙○○固承認其發現置於抽屜內之空白支票四十八張後，就其
    中票號ＴＣ三四五九三至ＴＣ三四五九一三號共十一紙支票，先蓋用印章
    ，並分別完成其中八紙之發票行為持以行使等情，惟否認有竊盜或侵占、偽造支
    票及詐欺犯行，辯稱：伊取走支票係經甲○○同意；而印章原即置於抽屜中，伊
    並未盜刻；另伊向乙○○借錢後本已備齊現金準備還款，遽料該票業已提示，伊
    實無詐欺之犯意云云。然查：被告於其父范光鏡向告訴人承租之房屋抽屜內發現
    告訴人遺留在該處之空白支票，而未經告訴人同意取得該本支票中之十一紙，並
    偽刻印章，在上開十一紙支票上蓋用偽刻之甲○○印章後，再偽填其中如主文所
    示之八張支票日期、金額，而偽造支票等事實，業據被害人甲○○於警訊及偵審
    中均指訴明確，並一再表明未曾同意被告使用支票等情綦詳（詳警訊卷第一頁背
    面、偵查卷第六頁背面、原審卷第四十一、四十二頁），其中票號ＴＣ0000
    000號支票部分，核與證人乙○○及丁○○在警、偵訊中指述之情節相符，另
    有票號ＴＣ0000000、ＴＣ0000000號支票、票號ＴＣ00000
    00號支票及退票理由單、遺失票據申報書影本各一紙、票據註銷止付申請書影
    本二紙在卷可稽。被告於八十八年一月三十日丁○○提示支票遭退票後，亦立具
    書據，向被害人致歉，並將所侵占票據返還予被害人，復有其親筆所寫之字據及
    被害人甲○○依被告口述所書立之已開立支票流向明細附卷可資佐證，被告確係
    未經允許，擅自取用前揭票據，並加以偽造及行使之事實甚為明確，另告訴人若
    真有同意借票給被告使用，何以未將真正支票之印鑑章同時借與被告使用，而任
    被告使用不同之印章致印鑑不符而退票，故被告辯稱事先已得被害人甲○○之同
    意云云，要係卸責之詞，不足採信。告訴人甲○○既於警訊、偵查及原審中表明
    確未同意被告使用該支票，並因而報案，則本院調查、審理中自無再次傳喚告訴
    人之必要。雖因被告已偽造並行使之支票中尚有數張未收回，致被告及被害人甲○○於偵查及本院審理中之所述偽造支票張數之情節未趨一致，惟查票號ＴＣ0
    000000號之支票，轉讓丁○○提示遭退票，有退票理由單可憑，已如前述
    。而依前開手寫之已開立支票流向明細上所載可知，票號ＴＣ0000000、
    ＴＣ0000000、ＴＣ0000000、ＴＣ0000000、ＴＣ000
    0000、ＴＣ0000000（已收回經被害人申報註銷，有影本一紙在卷可
    按）及ＴＣ0000000號七張支票已為被告填具票據應記載事項並持以對外
    償還借款及墊款行使（編號(一)支票交給丁○○，還以前的債務；編號（二）支票
    是持向乙○○調現，未說不能提示；編號(三)支票是幫客人墊款；編號(五)、（十）
    、（十一）支票是替客戶墊付預約車款；編號(七)支票是給付保險公司的保險費；
    編號(九)支票是支付給中古車行賠償中古商的損失）等情，業據被告於本院八十九
    年五月十日審理中供承明確，是上開八紙支票，應均已為被告偽造並行使出去無
    誤。其餘票號ＴＣ0000000、ＴＣ0000000、ＴＣ0000000
    號共三紙支票，早於八十八年一月三十日已返還被害人甲○○，有被告所書立之
    字據可稽，且該三紙支票上僅蓋用印章，發票日期及金額均未填具等情，業據被
    告於本院八十九年五月十日調查中陳述詳確，核與票據註銷止付申請書上所載相
    同（詳原審卷第四十九頁），應堪認定，被告辯稱十一紙支票中僅有八紙填寫金
    額，其他沒有寫等語尚堪採信。從而，被告已開立之支票共八紙，均完成發票行
    為，其中一紙係向乙○○借款調現用，其他部分被告自承係用以償還借款或替客
    戶開給公司作為現金支付用，足證該八紙支票被告均係意圖供行使而偽造，並進
    而主張該支票面額之價值而行使之，尚無以支票為擔保之情事，應堪認定，本件
    事證明確，被告犯行，應堪認定。
二、另查，告訴人於偵查及原審中均坦承該支票所在之房屋是在「失竊」前之八十七
    年十月間出租給被告之父范光鏡再交由被告使用，該等支票係放於保險箱或抽屜
    中已忘記等語（詳偵卷第六頁背面、原審卷第四十一頁正面），則該等支票顯係
    告訴人遺忘而留置於出租房屋內，為脫離本人持有之物，尚非告訴人仍持有中一
    節，應堪認定。被告於發現後擅自取用該支票之行為，顯係基於為自己不法所有
    之意圖，而侵占脫離本人持有物，核係犯刑法第三百三十七條之侵占脫離本人持
    有物罪，公訴人認被告係犯竊盜罪，核有未洽，此部分之起訴法條應予變更；被
    告侵占該支票後，偽造該八紙支票後復持以行使之行為，係犯同法第二百零一條
    第一項偽造有價證券之罪，其行使偽造有價證券之低度行為，應為偽造有價證券
    之高度行為所吸收，祇應以偽造有價證券罪論處，公訴人認被告係犯刑法第二百
    零一條第二項之罪，容有誤會，起訴法條應予變更。又被告利用不知情之第三人
    偽刻甲○○印章為間接正犯，其偽刻印章、偽造印文之行為，係偽造各該有價證
    券之階段行為，不另論罪。其八次偽造行為時間緊接，犯罪構成要件相同，顯係
    基於概括犯意為之，為連續犯，應以一罪論，並加重其刑。公訴人僅就被告連續
    偽造支票二次之犯行起訴，經查被告應係連續分別偽造八紙支票並持以行使，為
    連續犯之裁判上一罪，本院自得併就未起訴部分為審判。又被告侵占前揭有價證
    券之目的，在偽造後加以行使，是其所犯侵占脫離本人持有物罪與偽造有價證券
    罪二罪間有方法結果之牽連關係，屬牽連犯，應依刑法第五十五條後段從一重之
    偽造有價證券罪論處。公訴人認二罪應予分論併罰部分尚有未洽。另公訴人於原
    審審理期日，雖以言詞追加起訴，認被告持票借款係另涉有詐欺罪嫌，惟查被告
    行使有價證券以使乙○○交付財物，所取得之借款二十萬元適為該支票之票面金
    額，且被告自承並未要求乙○○不要提示支票，或表明該支票僅供擔保用，其借
    款之時，即係主張該支票之價值而要求調現，則被告之行使偽造有價證券之行為
    ，本含有詐欺取財之性質，其詐欺行為不應另行論罪（最高法院三十一年上字第
    四○九號判例參照），但因公訴人主張此詐欺部分與行使偽造有價證券間有裁判
    上一罪關係，本院爰不另為被告無罪之諭知，併此敘明。
三、原審對被告為論罪科刑，固非無見，但原審漏未審酌該支票係置於告訴人出租給
    被告之父轉交給被告使用之房屋內，告訴人事實上並未繼續占有管領該支票，故
    該等支票應屬脫離本人持有之狀態，被告之擅自取用，應非竊盜行為，原審認定
    被告之行為乃竊盜云云，顯有未洽，又被告所偽刻之「甲○○」印章顯係委由不
    知情之不詳姓名年籍之成年人偽造，此部分應成立間接正犯，原審未予論述，亦
    有疏漏。原判決既有上開瑕疵，自無可維持，應由本院將原判決撤銷改判。爰審
    酌被告犯罪之動機、目的、手段、犯罪所生之損害，及犯罪後態度等一切情狀，
    量處如主文第二項所示之刑。又如主文所示之偽造支票及偽刻印章一枚雖均未扣
    案，然並無任何積極證據證明業已滅失，仍均應分別依刑法第二百零五條及第二
    百十九條之規定宣告沒收之。
四、移送併辦意旨略以（台灣桃園地方法院八十八年偵字第一二三四一號、八八一五
    號、五三四五號）：被告乃告訴人裕融企業股份有限公司之業務員，於八十七年
    五月二十日，意圖增加個人銷售業績以取得佣金之不法利益，偽稱已為客戶吳王
    玉華辦妥附條件買賣訂購車輛之對保手續，而將吳王玉華與詐欺集團偽造之本票
    及契約交付公司作為債權擔保，以騙取公司交付車輛，使公司受損，涉有行使偽
    造有價證券及背信之罪名等語。經查移送併辦事實，乃被告擔任告訴人公司業務
    員時，因承辦之客戶涉有以偽造之本票詐欺，被告是否明知該本票乃偽造或有無
    與客戶共同向公司詐欺之事實，核與本件起訴事實乃被告侵占脫離本人持有物後
    ，親自偽造他人支票行使之基本事實不同類，其行為類型顯不相同，二者間亦無
    任何關連，故移送併辦部分，顯與本件起訴部分無裁判上一罪關係，本院自無從
    併與審就，應將併辦部分退回給移送機關更為調查處理，附此說明。
據上論斷，應依刑事訴訟法第三百六十九條第一項前段、第三百六十四條、第三百條
、第二百九十九條第一項前段，刑法第五十六條、第二百零一條第一項、第三百三十
七條、第五十五條、第二百零五條、第二百十九條，罰金罰鍰提高標準條例第一條前
段判決如主文。
本案經檢察官楊楚猛到庭執行職務。
中      華      民      國    八十九    年      五      月    二十四    日
                                台灣高等法院刑事第二十庭
                                    審判長法  官  葉  麗  霞
                                          法  官  王  炳  梁
                                          法  官  黃  瑞  華
右正本證明與原本無異。
如不服本判決應於收受送達後十日內向本院提出上訴書狀，其未敘述上訴之理由者並
得於提起上訴後十日內向本院補提理由書（均須按他造當事人之人數附繕本）。
                                          書記官  秦  仲  芳
中      華      民      國    八十九    年      五      月     三十     日
附錄：本案論罪科刑法條全文
刑法第二百零一條
意圖供行使之用，而偽造、變造公債票，公司股票或其他有價證券者，處三年以上十
年以下有期徒刑，得併科三千元以下罰金。
行使偽造、變造之公債票、公司股票或其他有價證券或意圖供行使之用，而收集或交
付於人者，處一年以上七年以下有期徒刑，得併科三千元以下罰金。
附表：
┌──┬─────┬─────┬──────┬───────┬─────┐
│編號│ 支票號碼 │ 票面金額 │票載發票日期│   證     據  │ 備    註 │
├──┼─────┼─────┼──────┼───────┼─────┤
│ (一) │ TC0000000│ 200,000元│年２月６日│支票流向明細表│已歸還註銷│
│    │          │          │            │（原審卷四十六│止付（偵卷│
│    │          │          │            │頁）          │十五頁）  │
├──┼─────┼─────┼──────┼───────┼─────┤
│ (二) │ TC0000000│ 200,000元│年１月日│支票及退票理由│          │
│    │          │          │            │單（警卷六、七│          │
│    │          │          │            │頁）          │          │
├──┼─────┼─────┼──────┼───────┼─────┤
│ (三) │ TC0000000│  55,000元│年２月５日│支票流向明細表│          │
│    │          │          │            │（原審卷四十六│          │
│    │          │          │            │頁）          │          │
├──┼─────┼─────┼──────┼───────┼─────┤
│ (四) │ TC0000000│   空白   │    空白    │支票（偵卷十六│有蓋印章  │
│    │          │          │            │頁）          │已歸還註銷│
│    │          │          │            │歸還字據（偵卷│止付（偵卷│
│    │          │          │            │十七頁）      │十頁）    │
├──┼─────┼─────┼──────┼───────┼─────┤
│ (五) │ TC0000000│  10,500元│年２月日│支票流向明細表│已歸還註銷│
│    │          │          │            │（原審卷四十六│止付（偵卷│
│    │          │          │            │頁）          │十五頁）  │
├──┼─────┼─────┼──────┼───────┼─────┤
│ (六) │ TC0000000│  空白    │  空白      │歸還字據（偵卷│已歸還註銷│
│    │          │        │            │十七頁）      │止付（偵卷│
│    │          │          │            │              │十頁）    │
├──┼─────┼─────┼──────┼───────┼─────┤
│ (七) │ TC0000000│ 135,000元│年３月日│支票流向明細表│          │
│    │          │          │            │（原審卷四十六│          │
│    │          │          │            │頁）          │          │
├──┼─────┼─────┼──────┼───────┼─────┤
│ (八) │ TC0000000│  空白    │  空白      │歸還字據（偵卷│已歸還註銷│
│    │          │          │            │十七頁）      │止付（偵卷│
│    │          │          │            │              │十頁）    │
├──┼─────┼─────┼──────┼───────┼─────┤
│ (九) │ TC0000000│  60,000元│年２月日│支票流向明細表│已歸還註銷│
│    │          │          │            │（原審卷四十六│止付（偵卷│
│    │          │          │            │頁）  │十五頁）  │
├──┼─────┼─────┼──────┼───────┼─────┤
│ (十) │ TC0000000│  55,000元│年２月５日│支票（原審卷四│          │
│    │          │          │            │十五頁）      │          │
├──┼─────┼─────┼──────┼───────┼─────┤
│ (十一) │ TC0000000│  10,500元│年２月１０日│支票流向明細表│已歸還註銷│
│    │          │          │            │（原審卷四十六│止付（偵卷│
│    │          │          │            │頁）          │十五頁）  │
└──┴─────┴─────┴──────┴───────┴─────┘


司法院資訊處製作；財團法人民間司法改革基金會備份。
